【裁判字號】    99,消債更,134
【裁判日期】    991231
【裁判案由】    更生事件
【裁判全文】
臺灣臺南地方法院民事裁定           99年度消債更字第134號
聲  請  人  劉鳳珍
即  債務人
代  理  人  楊淑惠  律師
上列當事人因消費者債務清理事件聲請更生，本院裁定如下：
    主  文
聲請駁回。
聲請費用新臺幣壹仟元由聲請人負擔。
    理  由
一、聲請意旨略以：聲請人對金融機構因消費借貸而負擔債務新
    臺幣（下同）891,196 元，前於消費者債務清理條例施行後
    ，曾於民國98年間，向最大債權金融機構陽信商業銀行股份
    有限公司（下稱陽信銀行）請求協商而協商不成立。茲因聲
    請人目前每月平均收入為21,900元，扣除必要之生活費用
    9,829 及應負擔聲請人之子黃威翔、女黃郁涵之扶養費各
    3,000 元後，每月僅餘6,071 元，已有不能清償債務之情事
    。為此，爰依消費者債務清理條例之規定，聲請更生等語。
二、按債務人不能清償債務或有不能清償之虞者，得依本條例所
    定更生或清算程序，清理其債務，消費者債務清理條例第3
    條定有明文。又聲請更生或清算不合程式或不備其他要件者
    ，法院應以裁定駁回之，但其情形可以補正者，法院應定期
    間先命補正，復為同條例第8 條所明定。衡諸債之關係，係
    以當事人間之信賴關係為基礎，為社會經濟組織之重要支柱
    ，故當事人於以法律行為追求自己之利益之際，亦應顧及對
    方之利益，並考量債權債務在社會上之作用，本於誠實及信
    用之原則，行使債權及履行債務。是對於已陷入經濟上困境
    之消費者，若任其於惡性循環之債務窘境中生存，將衍生嚴
    重之社會問題，難以維持安定之社會經濟秩序，故為兼顧債
    權人、債務人雙方之利益，對陷於經濟上困境之消費者，固
    應允其於消費者債務清理條例施行後，得選擇以重建型之更
    生程序或清算型之清算程序清理其債務，藉以妥適調整債務
    人與債權人及其他利害關係人間之權利義務關係，保障債權
    人獲得公平受償，並謀求消費者經濟生活之重建復甦機會。
    惟若債務人履行債務並無困難，僅係為圖謀減免債務，而不
    為債務之履行，即有違債權契約為誠信契約之本旨，而不能
    准許其更生或清算之聲請。
三、經查：
  (一)聲請人前於消費者債務清理條例施行後，曾在98年間向最大
    債權金融機構陽信銀行請求協商，陽信銀行提出180 期，利
    率4%，每月給付6,733 元之清償方案，嗣因聲請人表示無力
    負擔，陽信銀行認為聲請人未能接受顯足以負擔之還款方案
    ，因而通知聲請人協商不成立之事實，有陽信銀行民事陳報
    狀及前置協商不成立通知書影本各1 份在卷可稽（參見本院
    卷第37頁、第40頁）。
  (二)聲請人雖主張目前每月平均收入為21,900元，扣除必要之生
    活費用9,829 及應負擔其子黃威翔、其女黃郁涵之扶養費各
    3,000 元後，每月僅餘6,071 元，已有不能清償債務之情事
    等語。惟查：
    1.聲請人自98年1 月起至99年11月止，自大潤發流通事業股
      份有限公司（下稱大潤發公司）共計領得553,277 元，有
      大潤發公司99年12月9 日函及該函所附之薪資明細各1 份
      在卷可按（參見本院卷第100 頁、第101 頁），足見聲請
      人每月平均收入為24,056元（計算式：553,277 ÷23＝
      24,056，小數點以下四捨五入），聲請人主張其平均收入
      為21,900元，應與事實不符，不足採信。
    2.按消費者債務清理條例立法目的係為使不幸陷入經濟困境
      之人得以清理債務、重建生活，並在清理債務過程中能適
      度保有符合人性尊嚴之最低基本生活所需，而非維持債務
      人過去慣常之寬裕生活型態，否則非僅有悖於消費者債務
      清理條例之意旨，更係將債務人因個人浪費或財務管理失
      控之風險不當轉嫁予金融機構負擔，顯非公允。故為妥適
      調整債務人與債權人及其他利害關係人間之權利義務關係
      ，保障債權人獲得公平受償，並謀求消費者經濟生活之重
      建復甦機會，法院對於債務人每月必要之生活費用，自不
      可僅以債務人主張之數額為斷，而應酌採政府所定最低生
      活費作為裁量標準，方屬允洽。準此，本院審酌聲請人居
      住於臺南市，有戶籍謄本影本1 份在卷可按（參見本院卷
      第11頁），參酌內政部98年9 月21日臺內社字第09801736
      21號公告99年度臺灣省【不含臺北縣（99年12月25日起，
      改制為新北市）】低收入戶最低生活費為每人每月9,82 9
      元，認聲請人每月必要生活費用應為9,829 元，始為合理
      。又內政部公布之前開低收入戶最低生活費乃由中央、直
      轄市主管機關參照中央主計機關所公布當地區最近1 年平
      均每人消費支出60% 定之，此參諸社會救助法第4 條第2
      項之規定自明；而中央主計機關所公布當地區最近1 年平
      均每人消費支出，乃依據各縣市轄區內之民生消費型態、
      經濟繁榮情狀及縣市居民之所得收入等各項數據所統計出
      之消費支出金額，於統計時，業已計入平均每人之食品、
      飲料、菸草支出、衣著、鞋襪類支出、房地租、水費、燃
      料及燈光支出、家庭器具、設備及家事管理支出、醫療及
      保健支出、運輸交通及通訊支出、娛樂消遣及教育文化服
      務支出及什項支出，自不應於聲請人每月應支出之必要生
      活費用外，另行計入房屋租金、水費、電費、瓦斯費、電
      信費、膳食費、勞工保險保險費、全民健康保險保險費、
      醫療費用等費用之支出，附此敘明。
    3.次按，直系血親相互間，互負扶養之義務；負扶養義務者
      有數人而其親等同一時，應各依其經濟能力，分擔義務；
      父母對於未成年子女之扶養義務，不因結婚經撤銷或離婚
      而受影響；受扶養權利者，以不能維持生活而無謀生能力
      者為限；前項無謀生能力之限制，於直系血親尊親屬，不
      適用之；扶養之程度，應按受扶養權利者之需要與負扶養
      義務者之經濟能力及身分定之。此參之民法第1114條第1
      款、第1115條第3 項、第1116條之2 、第1117條第1 項、
      第2 項、第1119條分別定有明文。查，聲請人之子黃威翔
      、女黃郁涵，分別為86年5 月8 日及88年7 月12日出生，
      尚未成年，現住於臺南市，有戶籍謄本1 份在卷可按（參
      見本院卷第12頁），堪認不能維持生活而無謀生能力，應
      有受聲請人扶養之權利。本院審酌聲請人之子黃威翔、女
      黃郁涵，住於臺南市，已如前述，對其負扶養義務之人，
      除聲請人外，尚有聲請人之前配偶黃鴻智；而聲請人積欠
      前開為數不少之債務，聲請人前配偶黃鴻智於96、97、98
      年之所得為240,439 元、217,119 元及93元，有稅務電子
      閘門財產所得調件明細表1 份在卷可按（參見本院卷第85
      頁至第90頁），其等應僅能提供子黃威翔、女黃郁涵與低
      收入戶最低生活費相當之扶養程度；參酌行政院內政部所
      公布98年度臺灣省低收入戶最低生活費為每人每月9,829
      元，財政部公布之98年度扶養親屬免稅額為82,000元，及
      聲請人之子女黃威翔、黃郁涵年紀尚幼，乃依附父母生活
      ，需要應較成年人為低，例如菸草支出、房地租、家庭器
      具、設備及家事管理支出、通訊支出等費用，均非未成年
      子女必要支出之費用等一切情狀；並考量聲請人及其前配
      偶黃鴻智之經濟能力，認為聲請人主張其每月應負擔其子
      黃威翔、女黃郁涵扶養費各3,000 元，應堪採信。
    4.復按，現代社會經濟之本質乃以貨幣為媒介之「信用經濟
      」型態，交易者藉由債權債務之建立實現商品交換或金融
      交易，使市場經濟活絡並不斷拓展其廣度及深度。如欲評
      估債務人是否不能清償債務或有不能清償之虞，自應綜合
      債務人之債務總額、債務人之年齡、工作能力、債務人未
      來可能獲得之勞務報酬、財產，以為判斷。本件以聲請人
      每月平均收入24,056元，扣除聲請人每月所應支出之必要
      費用15,829元（計算式：9,829 ＋3,000 ＋3,000 ＝
      15,829），尚有8,227 元（計算式：24,056－15,829 ＝
      8,227 ），應有能力負擔陽信銀行所提出180 期，利率4%
      ，每月給付6,733 元之清償方案；況且，聲請人名下尚有
      日產廠牌之汽車及中華工程股份有限公司、旺宏電子股份
      有限公司之股票，聲請人如能將前開汽車及股票變賣，亦
      可減少汽車燃料使用費及牌照使用稅之支出及取得價金，
      應更有清償之能力，實難認聲請人對於陽信銀行提出之上
      開清償方案，有何不能清償債務或有不能清償債務之虞之
      情事。另聲請人雖主張目前債權人以執行命令扣取其薪資
      ，惟因聲請人如能與債權人協商成立，自可解決債權人以
      執行命令扣取其薪資之問題，是於衡量聲請人有無不能清
      償債務或不能清償債務之虞之情事，自不應於聲請人每月
      平均收入中扣除其被扣取之薪資，附此敘明。從而，聲請
      人主張其有不能清償債務之情事，自不足採。
四、綜上所陳，本件聲請人既無不能清償債務或有不能清償之虞
    之情事，其聲請之更生之要件即有不備，且其情形又屬無從
    補正，揆之前揭規定，自應駁回其更生之聲請。
五、依消費者債務清理條例第8 條、第15條，民事訴訟法第78條
    ，裁定如主文。
中    華    民    國    99    年    12    月    31    日
                  民事第三庭  法  官  伍逸康
以上正本係照原本作成。
如對本裁定抗告須於裁定送達後10日內向本院提出抗告狀，並繳
納抗告費新臺幣1,000元。
中    華    民    國    99    年    12    月    31    日
                              書記官  盧昱蓁

司法院資訊處製作；財團法人民間司法改革基金會備份。
